臺灣高等法院高雄分院刑事判決
110年度原上訴字第27號
上  訴  人  
即  被  告  潘偉倫


選任辯護人  呂家鳳律師
上列上訴人因傷害案件，不服臺灣屏東地方法院110年度原訴字
第9號，中華民國110年8月31日第一審判決（起訴案號：臺灣屏
東地方檢察署109年度偵字第10030號），提起上訴，本院判決如
下：
    主  文
上訴駁回。
    事  實
一、潘偉倫與梁Ｏ芬前均係址設屏東縣○○鄉○○○巷0號之高雄榮民
    總醫院屏東分院（下稱高榮屏東分院）員工，為同事關係，
    潘偉倫於民國109 年9 月5 日3 時許，在高榮屏東分院松柏
    園2樓9B病房內與梁Ｏ芬因工作內容生口角爭執，梁Ｏ芬乃先
    走出病房，並在病房外走廊上向前來瞭解狀況之護理師高Ｏ
    燕告以其與潘偉倫間爭執緣由，潘偉倫聽聞後，即自病房內
    跑出衝向梁Ｏ芬，潘偉倫可預見自正面徒手抓住他人之衣領
    ，再猛力往地面拉扯及用力推擠他人，均可能使人受有傷害
    ，竟仍基於傷害之間接故意，在病房外走廊上，自正面徒手
    抓住梁Ｏ芬之衣領，再猛力往地面拉扯及用力推擠梁Ｏ芬，致
    梁Ｏ芬因受上開拉扯重心不穩而倒向地面，經當時在旁之高Ｏ
    燕及時抓住扶起梁Ｏ芬，梁Ｏ芬始未倒地，惟仍於拉扯推擠過
    程中受有頭部、胸壁、右小腿挫傷等傷害。嗣經護理師鍾Ｏ
    英據報前來瞭解情況，見梁Ｏ芬與潘偉倫雖經隔開，惟仍互
    相爭執，鍾Ｏ英將梁Ｏ芬帶離現場，並經報警處理後，而查悉
    上情。
二、案經梁Ｏ芬訴由屏東縣政府警察局內埔分局報告臺灣屏東地
    方檢察署檢察官偵查起訴。
    理  由
壹、證據能力：
    本判決所引用屬於傳聞證據之部分，均已依法踐行調查證據
    程序，且檢察官、被告及辯護人於本院審理時均明示同意有
    證據能力（見本院卷第179頁），審酌該等證據作成時情況
    ，並無違法取證之瑕疵，且無顯不可信之情形，以之作為證
    據應屬適當，依刑事訴訟法第159條之5第1項規定，均有證
    據能力。
貳、實體部分：
一、訊據上訴人即被告潘偉倫坦承其於109 年9 月5 日3 時許，
    在上開病房內與告訴人梁Ｏ芬因工作內容生口角爭執，告訴
    人即先走出病房，並在病房外之走廊上，向前來瞭解狀況之
    高Ｏ燕告以與被告間爭執緣由，其聽聞，旋自病房內跑出衝
    向告訴人，自正面徒手抓住梁Ｏ芬之衣領，與梁Ｏ芬有拉扯推
    擠，事後梁Ｏ芬受有頭部、胸壁、右小腿挫傷等傷害等事實
    ；惟否認有傷害犯行，辯稱：我於追梁Ｏ芬時不慎滑倒，滑
    倒時抓到梁Ｏ芬衣領，我抓梁Ｏ芬衣領時間甚短暫，不可能造
    成梁Ｏ芬受傷，我不知梁Ｏ芬何故受傷云云。經查：
㈠、被告於109年9月5日3時許，在上開病房內，與梁Ｏ芬因工作內
    容生口角爭執，梁Ｏ芬先走出病房，並在病房外走廊向前來
    瞭解狀況之高Ｏ燕告以其與被告爭執之緣由，被告聽聞即自
    病房內跑出衝向梁Ｏ芬，之後梁Ｏ芬受有頭部、胸壁及右小腿
    挫傷等傷害之事實，業據被告於原審所不爭執（見原審卷第
    56至57、59頁），並經證人即告訴人梁Ｏ芬於警偵、證人高Ｏ
    燕及鍾Ｏ英於偵訊、原審證述在卷（見警卷第13至15頁；偵
    卷第21至23、37至41、71至74頁；原審卷第163至185 頁）
    ，復有告訴人之高榮屏東分院診斷證明書、急診出院病歷摘
    要及偵查報告等件在卷可稽（見警卷第7、29頁；原審卷第1
    51 頁），此部分事實，應堪認定。
㈡、關於本件案發經過，析述如下：
　⒈證人即告訴人於警詢證稱：我於109年9月5日3時許在病房前
    遭被告毆打，因我們在工作上發生口角爭執，被告拉我出去
    病房門口動手打我，造成我頭部、胸壁及右小腿挫傷等語（
    見警卷第13至15頁）；並於偵訊證述：我與被告於109年9月
    5日3時許在病房內發生糾紛，我即跑出病房到走廊，被告追
    出來，打我頭部及胸部，高Ｏ燕出來擋，將我們拉開，帶我
    到較近病房內將門關起來，我腳之傷勢可能是推擠時被踢到
    造成等語（見偵卷第21至23、37至41頁）。佐以，被告於原
    審亦自承：告訴人先走出病房，我衝出去走廊抓告訴人，我
    有抓到告訴人之衣領，我們有互相拉扯推擠等情（見原審卷
    第56至57頁），足認被告確有於上開時、地（病房外）與告
    訴人發生肢體衝突，告訴人上開指證內容，並非無據。
　⒉另證人即目擊被告與告訴人在上開病房外發生肢體衝突經過
    之高Ｏ燕於偵訊證稱：我於109年9月5日2時30分許，聽到被
    告與告訴人在病房內工作上有大聲爭執，即前往查看制止，
    告訴人從病房內跑出來，向我說爭執原因，被告聽到告訴人
    說的話，亦從病房氣沖沖出來，先踢椅子，並要打告訴人，
    我擋在他們中間，我有感覺被告出拳，我不希望被告再打，
    即帶告訴人去較近房間內鎖門，被告並非因滑倒才推到告訴
    人，是要打告訴人等語（見偵卷第37至41頁）；及於原審證
    述：我案發時是告訴人與被告之上司，與他們只是工作上關
    係，無恩怨糾紛及工作上不愉快，案發時我在工作，先聽到
    爭執聲，即過去瞭解狀況要制止他們，告訴人從病房內走出
    ，告訴我與被告間工作上不愉快，被告聽到不開心，很生氣
    從病房內衝跑出來，先踹了病房門口讓照服員休息的椅子，
    椅子離我僅1個人的近距離，然後才轉身隔著我快速出手自
    告訴人正面拉她的衣領，往她右邊地面拉，要把告訴人弄倒
    在地上，被告拉告訴人衣領時雙腳站在地上，告訴人往我的
    方向倒，快倒在地上時，我拉住她的手臂，告訴人才未倒地
    ，過程中告訴人右腿有可能受傷，我帶她逃離現場，到距離
    最近房間鎖門，被告先站在門外後才離開，我們即去護理站
    ，並盡速通知警衛及鍾Ｏ英，被告身形較高壯，告訴人較矮
    瘦，被告拉告訴人時並非跌倒、滑倒或重心不穩的狀態等語
    （見原審卷第164至177頁）。
　⒊又關於被告與告訴人間肢體衝突結束後情形，亦據證人即被
    告及告訴人之上司鍾Ｏ英於偵訊證稱：109 年9月5日3時許，
    高Ｏ燕通知我被告與告訴人起爭執，我即前往松柏園，看到
    告訴人坐在護理站椅子上，被告從病房內走出，情緒較激動
    ，我請被告不要再靠近告訴人，被告與告訴人隔甚遠爭執，
    被告一直罵告訴人，告訴人亦回罵，我即趕快找支援，並帶
    告訴人離開現場等語（見偵卷第37至41頁）；並於原審證述
    ：我案發時是被告與告訴人之上司，與他們均無財務或工作
    上糾紛，本件因高Ｏ燕電話告知被告打人，我即趕快跑過去
    ，我過去時他們肢體衝突已結束，告訴人從病房內走出坐在
    護理站椅子上，被告亦出來站在較遠的另一邊，情緒很氣憤
    激動不穩定，他們2 人互罵，吵得很兇，我叫2 人先分開，
    我怕被告情緒很不穩定會攻擊人、打告訴人，即請警衛趕過
    來，我到現場後告訴人說被告打人，並拉開衣領給我看裡面
    ，說她受傷，我看到告訴人胸口紅紅的，被告於告訴人告訴
    我遭被告打時在場，被告有聽到告訴人告訴我遭被告打，被
    告聽聞時反應很氣憤，一直指責告訴人，罵工作上事情，被
    告無說並非故意打她，是不小心打她之類的話，被告未作何
    辯解，仍在罵告訴人，2人對罵，病房外走廊旁有放置藤椅
    ，走廊很大，走廊放椅子不會讓人難以通行，被告與告訴人
    現均已離職等語（見原審卷第178至185頁）。
　⒋審酌證人高Ｏ燕及鍾Ｏ英案發時均係被告與告訴人之主管，無
    何私人交情或工作上怨隙，此據證人高Ｏ燕及鍾Ｏ英證述在卷
    （見原審卷第164至165、171、178、181頁），而被告與告
    訴人現均已離職，亦經證人鍾Ｏ英證述如前，足見證人高Ｏ燕
    、鍾Ｏ英與告訴人及被告於案發前，均無何交情怨隙，亦與
    本件衝突並無利害關係，且於原審作證時，與告訴人及被告
    均無何工作上指揮監督關係，而觀其等上開證述內容，證人
    高Ｏ燕僅證述被告於病房外之言行，並未證述被告於病房內
    有何毆打告訴人之行為，另證人鍾Ｏ英亦僅證述被告與告訴
    人於肢體衝突後之互駡等情狀，其等前開證述內容均屬客觀
    中立，應可採信。
　⒌至人高Ｏ燕於偵訊證稱：我於109 年9 月5 日2 時30分許，聽
    到被告與告訴人在病房內工作上有大聲爭執，即前往查看制
    止，告訴人從病房內跑出來，我無看到病房內發生什麼事情
    ，告訴人說爭執原因，被告聽到告訴人說的話，亦從病房氣
    沖沖出來，我未看到被告打告訴人等語（見偵卷第39頁），
    與其於原審證稱：我有看到被告於走廊上打告訴人等語（見
    原審卷第167、176至177頁），就其是否目睹被告毆打告訴
    人之過程，似稍有不同。惟細譯證人高Ｏ燕前揭偵訊證述內
    容，就其前後證述內容整體以觀，其偵訊所證該段內容均係
    陳述病房內之狀況，是其真意應係指其未目睹被告於病房內
    毆打告訴人，其於原審作證時，就被告於前揭時間，於走廊
    上如何拉扯推擠告訴人，致告訴人受有前揭傷勢等本案基本
    且重要之事實部分，陳述綦詳，並能當庭模擬示範呈現其與
    被告、告訴人於衝突發生時之相對位置及被告出手之動作，
    則證人高Ｏ燕證述內容，應屬相當可信，其前開證詞縱有些
    微歧異，仍不足以影響其就前開重要事項所為證述之憑信性
    。
　⒍綜上，可知被告先與告訴人有口角爭執，告訴人走出病房，
    被告旋跑出衝向告訴人，被告自承其動機係欲抓告訴人，高
    Ｏ燕證述被告先踢踹走廊旁之椅子，始迅速衝向告訴人，鍾Ｏ
    英證述走廊甚寬，椅子不會阻擋人通行，顯見被告係因情緒
    氣憤乃踢踹椅子；又依被告自承及高Ｏ燕證述之情，足認被
    告有自正面徒手抓住告訴人衣領往地面拉扯及推擠告訴人，
    而與告訴人間有肢體衝突。佐以，證人鍾Ｏ英證述其於被告
    與告訴人間肢體衝突結束後抵達現場時，被告情緒仍甚為高
    張不穩，足見被告於與告訴人肢體衝突當時，情緒係處於怒
    不可遏之盛怒狀態。參以，證人高Ｏ燕證稱被告抓住告訴人
    之衣領往地面拉扯及推擠告訴人時，經其拉住告訴人手臂，
    告訴人始未倒地，綜合上開被告迅速跑出衝向告訴人之緣由
    、動機、情狀及衝突過程，其以手抓住告訴人之衣領往地面
    拉扯及推擠告訴人時，所使用之力道應甚為粗暴猛烈。再者
    ，衣領所在位置為胸部附近，且於拉扯推擠過程中告訴人頭
    部亦有遭撞擊之可能，依證人高Ｏ燕所證被告與告訴人身材
    體格相差懸殊，告訴人於被告抓住其衣領往地面拉扯及推擠
    時，所感受之力道猶如被告直接毆打頭部及胸部行為，應非
    悖於事理，是告訴人證述被告係毆打其頭部及胸部，與前開
    被告自承及高Ｏ燕證述之情自無相悖之情。佐以，證人鍾Ｏ英
    所證其於抵達護理站時，告訴人第一時間即反應遭被告毆打
    ，並展露呈現其受傷部位予鍾Ｏ英檢視，胸口確有紅腫之傷
    勢，此與一般人於遭同事毆打後，立即向工作上主管長官報
    告之經驗及常情相符，況告訴人該紅腫傷勢係於其與被告肢
    體衝突後即刻呈現，自係肢體衝突過程所致，益徵告訴人指
    證內容為真，而可採信。因此，被告確有在病房外走廊上自
    正面徒手抓住告訴人之衣領，再猛力往地面拉扯及用力推擠
    告訴人，堪以認定。
㈢、再者，告訴人於案發（109年9月5日3時許）後不久，即於同
    日即109年9月5日3時36分許，在高榮屏東分院急診診斷 出
    受有頭部、胸壁及右小腿挫傷等傷勢，此有告訴人之高榮屏
    東分院診斷證明書及急診出院病歷摘要在卷可憑 （見警卷
    第29頁；原審卷第151頁），可知告訴人在醫院驗傷時間與
    案發時間甚近、彼此具有密切關聯，且告訴人受傷之部位，
    又與被告自正面徒手抓住告訴人之衣領往地面拉扯及推擠告
    訴人，於拉扯推擠過程中所可能導致之傷勢，互核大致相符
    ，足認告訴人所受上開傷勢，應係被告抓住告訴人之衣領，
    再猛力往地面拉扯及用力推擠告訴人所造成無誤。
㈣、被告雖辯稱其因滑倒而不慎拉到告訴人，並無傷害故意云云
    。然查：
 ⒈ 稽之被告歷次供述，其於警詢供述：我衝過去想要抓告訴人
    回來，我滑倒不小心打到她，不是故意，我徒手打到她的右
    側身體等語（見警卷第9至12頁）；於109 年11月19日偵訊
    供稱：我要去抓告訴人回來，我滑倒打到告訴人，右手手腕
    推擠到告訴人頸部，不是有心的等語（見偵卷第21至23頁）
    ；於同年12月22日偵訊供稱：我要抓告訴人衣領，我滑倒，
    我無打告訴人，證人高Ｏ燕有看到我滑倒等語（見偵卷第37
    至41頁）；於110年2月4日偵訊供稱：告訴人走出去，我要
    過去抓告訴人理論，我坦承傷害部分，我有碰觸到告訴人，
    造成告訴人受傷，但不是有心的，我無打告訴人等語（見偵
    卷第71至74頁）；於原審準備程序供稱：我有叫告訴人，但
    她不回來，我就衝出去走廊抓她，我還沒抓到她之前我自己
    滑倒，我起來後仍繼續要去抓告訴人，我抓到告訴人衣領，
    我們有互相拉扯推擠，我不知為何告訴人受有頭部、胸壁、
    右小腿挫傷之傷害，我不知道我在滑倒過程有無碰到告訴人
    ，我無動手打人等語（見原審卷第56至57頁）。被告於警詢
    供述係不慎滑倒打到告訴人右側身體；於偵訊先供述其於滑
    倒時，右手手腕推擠到告訴人頸部，嗣又稱其係欲抓告訴人
    之衣領，無打告訴人，又改稱坦承傷害，其有碰觸到告訴人
    ，致告訴人受傷，忽而又稱其非故意，其無打告訴人；於原
    審準備程序中則稱其欲前往抓告訴人時滑倒，有抓到告訴人
    衣領，不知告訴人何故受傷，就其於滑倒時如何碰觸告訴人
    之身體、碰觸何部位及有無打到告訴人、是否承認傷害犯行
    ，所述一再反覆，已難採憑。
　⒉又證人高Ｏ燕於偵訊及原審證述被告於抓住告訴人之衣領前，
    係先踢踹椅子，並無跌倒，被告於抓住告訴人之衣領時，係
    雙腳站於地面，並非於跌倒或滑倒過程中抓到告訴人之衣領
    ；另證人鍾Ｏ英亦證述走廊甚寬，被告殊無可能不慎踢到椅
    子而跌倒。且依證人鍾Ｏ英所證，被告於聽聞告訴人向主管
    即鍾Ｏ英表示遭其毆打後，亦未否認自身故意毆打行為、或
    辯明係跌倒不慎抓到告訴人之衣領，僅爭執工作內容，倘被
    告確係因跌倒而不慎抓到告訴人衣領，則其於聽聞告訴人向
    鍾Ｏ英投訴後，理應即刻澄清辯明其係跌倒不慎抓到告訴人
    之衣領，惟被告並未為此，足見告訴人所言非虛，被告始未
    於第一時間為否認之反應。參以，告訴人所受傷勢係頭部、
    胸壁、右小腿挫傷之傷害，傷勢分佈部位分別係頭部、胸部
    、腿部，而非集中於一處，顯非經人不慎撞擊所致，而係故
    意之傷害行為所造成。據此，足徵被告所辯，顯係卸責之詞
    ，不足採信。
㈤、按刑法關於犯罪之故意，不但直接故意，須行為人對於構成
    犯罪之事實具備明知及有意使其發生之要件，即間接故意，
    亦須行為人對於構成犯罪之事實預見其發生，且其發生不違
    背行為人本意始足成立，若對於構成犯罪之事實，雖預見其
    能發生，而在行為人主觀上確信其不致發生者，仍應以過失
    論。是以，行為人無論係出於直接、間接故意，均以行為人
    對於構成犯罪事實之發生，均有其本意為要件。所不同者乃
    對於構成要件事實，直接故意乃行為人於行為時主觀上係基
    於確信，並有意促使發生；間接故意則係行為人行為時尚非
    確信，但為實現犯罪之目的，而任其發生。若行為人雖預見
    構成犯罪事實之發生，然因主觀上確信不發生，致發生係違
    背其本意，則屬有認識之過失。另按刑法第13條第2 項之不
    確定故意（學理上亦稱間接故意、未必故意），其法文之「
    預見」二字，乃指基於經驗法則、論理法則，可以預料得見
    如何之行為，將會有一定結果發生之可能，而行為人對於構
    成犯罪之事實（包含行為與結果，即被害之人、物和發生之
    事），預見其發生，而此發生不違背本意，存有「認識」及
    容任發生之「意欲」要素。查，被告於告訴人走出病房後，
    抓住告訴人衣領往地面拉扯及推擠告訴人，而徒手為拉扯推
    擠行為，告訴人因此受有前揭傷害，被告雖有使告訴人受有
    前揭傷害之舉，亦應為拉扯推擠過程所致，衡以被告四肢健
    全，相較於告訴人為女性，被告具有體型及氣力上之絕對優
    勢，證人高Ｏ燕亦證述被告與告訴人間具有體格身型上之差
    距，被告若猛力將告訴人衣領往地面拉扯及推擠告訴人，將
    導致告訴人因拉扯推擠造成身體傷害之高度可能，此乃一般
    人之日常生活經驗所易於體察知悉之事，被告為智識思慮俱
    屬正常之成年人，斷無諉為不知之理，仍決意為前揭犯行，
    足見被告主觀上具有傷害告訴人之間接故意甚明。公訴意旨
    認被告係基於傷害之直接故意而為本件犯行，容有誤會，為
    本院所不採。
㈥、被告雖聲請傳喚證人趙Ｏ義，欲證明其係因滑倒而不慎拉扯到
    告訴人之衣領，並非故意傷害告訴人，此由當時將其扶 起
    之趙Ｏ義可以證明云云。然被告係基於傷害之不確定故意對
    告訴人為上述傷害犯行，並非如被告所辯「係因滑倒而不慎
    拉扯到告訴人之衣領」等情，業經本院依據卷內證據逐一載
    敘、指駁如前，此部分事證已臻明確，並無再傳喚趙Ｏ義之
    必要，被告之聲請應予駁回。
㈦、綜上所述，本件事證明確，被告之傷害犯行，堪以認定，應
    依法論科。
二、論罪：
    核被告所為，係犯刑法第277條第1項之傷害罪。又被告先後
    拉扯及推擠告訴人之行為，係基於單一傷害之間接故意，於
    密切接近之時間實施，侵害同一告訴人之身體法益，各行為
    之獨立性極為薄弱，依一般社會健全觀念，在時間差距上，
    難以強行分開，在刑法評價上，以視為數舉動之接續施行，
    合為包括之一行為予以評價，較為合理，應論以接續犯之一
    罪。
三、上訴論斷：
　　原審認被告罪證明確，因而適用刑法第277條第1項、第41條
    第1項前段規定，並以行為人之責任為基礎，審酌被告正值
    青壯，僅因與告訴人工作上有齟齬，不思和平理性溝通，竟
    情緒失控徒手以前揭手段傷害告訴人，致告訴人受有前揭傷
    勢，缺乏對他人身體法益之尊重，所為非是；斟以被告犯後
    否認犯行、矯言卸責，迄未與告訴人和解及賠償告訴人損害
    之態度；並念告訴人所受傷勢僅皮肉外傷，尚非甚重，兼衡
    被告自陳國中畢業，現從事照服員工作，每月收入約新臺幣
    36,000元，未婚，無子女之智識程度、經濟暨家庭生活狀況
    等一切情狀，量處拘役55日，如易科罰金，以新臺幣1,000
    元折算1日。本院經核原判決已敘述其認定被告犯罪事實所
    憑之證據、理由，且量刑已審酌前開等情及刑法第57條所列
    各款一切情狀，為其量刑責任之基礎，認事用法皆無違誤，
    量刑亦稱妥適，並無任何偏重不當或違法之處。被告上訴否
    認犯罪，猶執前揭辯詞，指摘原判決不當，為無理由（已詳
    如前述），應予駁回。
四、至被告其他被訴「於上開時間，在上開病房『內』，因工作問
    題與告訴人發生口角，先以手抓住後再以右手徒手毆打告訴
    人頭部、胸部數下，並拉扯推擠告訴人之傷害行為」，經原
    判決為「不另為無罪諭知」部分，因非本件被告之上訴範圍
    ，不再贅述，附此敘明。
據上論結，應依刑事訴訟法第368條，判決如主文。
本案經檢察官王雪鴻提起公訴，檢察官曾靖雅到庭執行職務。
中　　華　　民　　國　　111 　年　　5 　　月　　24　　日
                  刑事第五庭    審判長法  官  簡志瑩
                                      法  官  陳美燕
                                      法  官  唐照明
以上正本證明與原本無異。
如不服本判決應於收受本判決後20日內向本院提出上訴書狀，其
未敘述上訴理由者，並得於提起上訴後20日內向本院補提理由書
狀（均須按他造當事人之人數附繕本）「切勿逕送上級法院」。
中　　華　　民　　國　　111 　年　　5 　　月　　24　　日
                                      書記官  梁雅華
附錄本判決論罪科刑法條：
中華民國刑法第277條
傷害人之身體或健康者，處 5 年以下有期徒刑、拘役或 50 萬
元以下罰金。
犯前項之罪，因而致人於死者，處無期徒刑或 7 年以上有期徒
刑；致重傷者，處 3 年以上 10 年以下有期徒刑。